臺灣嘉義地方法院民事判決　　　　　　　95年度重訴字第70號
原　　　告　國立中正大學
法定代理人　丁○○
訴訟代理人　林德昇律師
被　　　告　寶華商業銀行股份有限公司高雄分公司
法定代理人　甲○○
訴訟代理人　乙○○
　　　　　　丙○○
上列當事人間請求給付履約保證金事件，本院於中華民國96年1
月8日言詞辯論終結，判決如下：
    主  文
被告應給付原告新臺幣參仟萬元及自民國九十四年四月十三日起
至清償日止，按年息百分之五計算之利息。
訴訟費用由被告負擔。
本判決第一項於原告以新臺幣壹仟萬元為被告供擔保後，得假執
行，但被告如於執行標的物拍定、變賣或物之交付前以新臺幣參
仟萬元為原告預供擔保，得免於假執行。
    事實及理由
壹、原告起訴主張：
一、原告與昱成聯合科技股份有限公司（以下稱昱成公司）就原
    告第三期學生宿舍委託興建案，於93年6月14日簽訂「委託
    興建營運契約」，並由被告於93年6月21日為昱成公司之履
    約連帶保證人，出具新臺幣（下同）30,000,000元之「履約
    保證金連帶保證書」，依據該保證書第2條約定：「貴校依
    契約第12.7條規定認為有沒收民間機構履約保證金之情形，
    一經貴校書面通知本行後，本行當即在前開保證金總額內，
    依貴校書面通知所載金額無條件如數撥付絕不推諉拖延，且
    無須經過任何法律或行政程序。」，第3條約定：「本行茲
    確認因簽署本保證書而對貴校所負之債務為獨立債務，與民
    間機構及貴校間之債權債務無從屬關係。本行絕不援引民間
    機構之主張或其他抗辯，拒絕給付上開履約保證金予貴校。
    」，故被告所出具之履約連帶保證書乃獨立、無因之性質。
    因此，原告只須證明承包商未能履約或因疏忽缺失、工程品
    質低劣、或故意遲延給付致原告受損即可，無須對被告舉證
    證明實際上損失數額，如原告實際所受損害低於系爭履約保
    證書所載數額，亦屬嗣後被告與昱成公司間損害賠償分擔之
    問題，此乃因被告於保證書內已載明放棄先訴抗辯權之緣故
    ，被告自不得以此作為拒絕履約之抗辯事由。
二、依中正大學學生宿舍興建工程預定進度表，本工程之承包廠
    商，應於95年8月24日完工，並提供本校學生進住，惟昱成
    公司卻因財務問題，於94年12月1日完成地下室頂版後停工
    至今，導致原告校譽受損，並影響原告學生住宿之權益。昱
    成公司並未誠實履行系爭委託營運契約，於94年12月、95年
    1月，無故停工迄今，原告乃於95年2月13日發函催告昱成公
    司限期改善，因未見回應，原告再於95年3月1日以中正大學
    郵局第00006號存證信函，除催告昱成公司以外，並同時副
    知予被告。惟由於昱成公司迄未就限期改善事宜為任何回應
    ，原告為確保權益，乃於95年3月22日以中正總字第0950002
    727號函文，通知被告關於昱成公司已違約，被告應將30,00
    0,000元履約保證金撥付予原告，被告於收受上開請求後，
    除於95年3月28日以（95）寶高字第140號函要求原告說明其
    指示事項外，對原告之履約保證金撥付請求置之未理。
三、昱成公司雖依營運資產轉讓契約將營運資產轉讓給勵聯實業
    股份有限公司（以下簡稱勵聯公司），然依原告與昱成公司
    簽訂之契約第2章第4條是有關於「權利處分之限制」規定，
    非義務承擔之規定，是規定契約權利或其他權益轉讓、出租
    、設定負擔之規定，不是契約權利與義務之全部轉讓規定，
    因此契約之義務仍為原契約之當事人，就本件而言，負履行
    契約義務者仍為昱成公司，而被告為昱成公司之保證人，昱
    成公司之履約契約義務與責任既未免除，則保證責任當然亦
    未脫免。再由昱成公司與勵聯公司所訂立之「營運資產轉讓
    契約」第5.3條：「雙方合意終止契約時，應就有關資產之
    移轉及其他權利義務關係，應另行議定之。」及第5.4. 1條
    ：「乙方（勵聯公司）因違反本契約，或本案之執行發生遲
    延或障礙，可合理預期無法繼續進行，乙方應同意甲方得行
    使介入權，即乙方於國立中正大學第三期學生宿舍專案契約
    之營運資產轉讓與甲方（昱成公司），甲方並可移轉上述權
    利予甲方指定之人，但甲方並無介入之義務。」由上述條款
    可知，昱成公司與勵聯公司之資產轉讓契約，可能因契約合
    意終止或甲方行使介入權，而由昱成公司負責完成建造責任
    ，並不會影響被告應負之履約保證責任，被告所簽立之保證
    契約，係擔保昱成公司對原告之履約責任，雖此履約責任已
    由勵聯公司承受，惟勵聯公司若不履行契約責任，原告仍得
    依其與昱成公司所簽訂之契約，要求昱成公司負責，故被告
    對原告應負之保證責任，並不會因履約主體之變更而受影響
    。至於被告是否同意昱成公司與勵聯公司之資產轉讓契約，
    是另一個問題，不得以此作為拒絕給付履約保證金之理由，
    故被告辯稱昱成公司已移轉興建營運工程予勵聯公司，從而
    昱成公司不再負有不履約之賠償責任，被告更無給付履約保
    證金之理云云，顯然為卸責之詞，不足採信。
四、綜上，被告應負之履約保證責任，不因昱成公司將資產移轉
    給勵聯公司而受影響，又依實務運作情形，履約保證金連帶
    保證書等同現金蓋因機關如認為民間團體有違約之情形者，
    一經機關書面通知保證銀行，保證銀行即當在保證金額內將
    機關通知之金額如數給付被告應負之履約保證金數額，亦無
    須考慮原告實際所受之損害數額，只須勵聯公司確有不履行
    契約或遲延給付之事實存在，被告即應給付30,000,000元之
    履約保證金，況且依系爭委託興建營運契約第16.2.1條規定
    ，若有可歸責於昱成公司而屬情節重大之事由，依16.1.3條
    第2項規定，可視情節輕重要求昱成公司繳納每件每日20,00
    0元至100,000元之懲罰性違約金，有持續之情形者，得按日
    連續處罰至改善為止。而本件工程違約情形重大，停工至今
    已逾300天，如每日扣罰100,000元之懲罰性違約金已超過30
    ,000,000 元，且原告因被告對履約保證金異議，致無法取
    得該保證金，並影響新廠商接管之意願，若要重新招募廠商
    承攬該工程，亦需編列一筆程序費用，更遑論原告原可啟用
    該宿舍，並收取學生之住宿費用等收益，衡諸上開情事，顯
    見履約保證金30,000,000元尚不足以填補原告損害，而原告
    於95年3月22日發函通知被告於15日內給付履約保證金，被
    告於95年3月28日函覆原告，故被告至遲應於95年3月28日收
    到原告之催告，故履約保證金利息之起算日應自15日後即95
    年4月13日起算，今被告推諉卸責，顯無理由。並聲明請求
    ：（一）被告應給付原告30,000,000元及自95年4月13日起
    至清償日止，按年息百分之五計算之利息；（二）訴訟費用
    由被告負擔；（三）請准宣告預供擔保得假執行。
貳、被告則抗辯：
一、原告於招商作業中經其甄審委員會，評審昱成公司取得最優
    申請人資格，即表示昱成公司依其當時提出之財務能力證明
    、興建營運能力證明等，經甄審委員會之審查，具有承攬興
    建營運該學生宿舍之能力，被告亦係因昱成公司取得最優申
    請人資格，而依申請須知及契約規定，始於93年6月21日出
    具該履約保證金連帶保證書，此保證書之保證對象，僅止於
    昱成公司，並未載明可擴及其他對象。
二、玆原告於93年6月14日與昱成公司簽訂「委託興建營運契約
    」時，該契約內並無提及勵聯公司，昱成公司隨即於93年6
    月21日與勵聯公司簽訂「營運資產轉讓契約」，而簽訂「營
    運資產轉讓契約」後，同時勵聯公司並以取得原告第三期學
    生宿舍BOT案興建權及經營特許權向交通銀行總管理處申請
    開發融資7.98億元，如勵聯公司並未取得興建權及經營特許
    權，則交通銀行豈會撥貸融資，又勵聯公司於94年12月1日
    停工後，原告於召開協調會議、通知改善工程時，均通知勵
    聯公司與會、改善工程另被告認為依原告提出之工程預定進
    度表，其開工日期為94年2月15日，自93年6月21日昱成公司
    與勵聯公司簽訂「營運資產轉讓契約」至開工日止，仍有為
    期8個多月之一段時日，且原告於停工後曾召開協調會議及
    通知改善工程，均通知勵聯公司與會、改善工程。原告即已
    知昱成公司將興建營運資產轉讓與勵聯公司，仍未立即主張
    昱成公司違約，改由次優申請人取得該營運興建工程或重新
    招募廠商由其甄審委員會重新審查，而仍同意勵聯公司於開
    工日進場施作，足顯然證明原告自有其疏失，並證明原告同
    意昱成公司與勵聯公司之資產轉讓契約甚明。
三、查該「營運資產轉讓契約」，並無任一條款載明，該承任契
    約係為併存之債務承擔契約；另查承任契約係為債務人之利
    益而設，其主旨在使債務人免其責任，故承任人一經表示承
    任，並經債權人同意，原債務人即脫退原債務關係，逕由承
    任人對於債權人負清償之責（最高法院19年度上字第173號
    判例參照）；又按保證債務為從債務，主債務消滅者，保證
    債務亦隨之消滅。此為當然之理，無待法律之明文，並應作
    當然之解釋，是以，依據上開最高法院判例，昱成公司之主
    債務關係既已脫退，而勵聯公司亦非被告出具履約保證金連
    帶保證書之保證責任對象，則被告之保證從債務當然隨之消
    滅，是以，原告主張營運資產轉讓契約並無免除被告之保證
    責任云云，自屬誤解，實無足取。故被告主張，該承任契約
    係為免責之債務承擔契約，非為併存之債務承擔契約。
四、而就原告主張依被告所出具之履約保證金連帶保證書乃無因
    、獨立之性質云云，然按前述，昱成公司之主債務關係既已
    脫退，被告之保證債務並隨之消滅，而勵聯公司亦非被告出
    具履約保證金連帶保證書之保證責任對象，因此，該保證書
    已無再得適用之餘地，勵聯公司施作結果有無瑕疵或損害，
    與被告無涉，是以，被告所擔保之承包商既無履約與否之疑
    義，則與被告出具之履約保證金連帶保證書即屬無涉，被告
    自然更無因保證書無因、獨立之性質有無條件撥付保證金之
    義務，因此，原告主張顯然有誤。
五、至原告主張其所受之損失，已超過履約保證金所擔保之30,
    000,000元及被告應負之履約保證金數額無須考慮原告實際
    所受之損害數額，只須勵聯公司確有不履行契約或遲延給付
    之事實存在云云，玆由履約保證金連帶保證書第2條及「委
    託興建營運契約」第12.7條，均足見該履約保證金之約定，
    兼具於不履行契約或不依約履行時，充作損害賠償違約金之
    性質，亦即為昱成公司就系爭工程有違約不履行，致原告受
    有損害時，所應支付與原告之款項，是其性質上即兼含民法
    上之違約金責任甚明。是以，本件原告請求是否有當，猶待
    檢視履約保證金之擔保效力範圍、承包廠商昱成公司有無違
    約不履行情事、原告蒙受損害事實舉證充足與否後，始能一
    一判明。尚不得逕以一般單純履約保證契約條款，保證人已
    放棄民法上先訴抗辯權，即認無待本件被告為各項程序暨實
    體上答辯之必要。準此，原告並未提出其各項損害項目、單
    據細目等證明其受有損害存在及造成損害之責任歸屬等即率
    爾要求被告支付履約保證金，洵屬無據。而縱原告提出損害
    之相關證明，惟亦應扣除原告就已完工部份之工程所獲利益
    後主張其實際損失，是以，原告之事實暨法律上主張均有可
    議，被告自不能答允。並聲明：（一）原告之訴駁回；（二
    ）訴訟費用由原告負擔；（三）若受不利之判決，願供擔保
    請准宣告免予假執行。
參、法院判斷：
一、兩造不爭執事項：
（一）原告於93年6月14日與昱成公司簽訂「委託興建營運契約
       」，昱成公司復於93年6月21日與勵聯公司簽訂「營運資
      產轉讓契約」，而簽訂「營運資產轉讓契約」後，勵聯公
      司並以取得原告第三期學生宿舍BOT案興建權及經營特許
      權向交通銀行總管理處申請開發融資7.98億元。
（二）被告於93年6月21日為昱成公司之履約連帶保證人，出具
      30,000,000元之「履約保證金連帶保證書」，依據該保證
      書第2條約定：「貴校依契約第12.7條規定認為有沒收民
      間機構履約保證金之情形，一經貴校書面通知本行後，本
      行當即在前開保證金總額內，依貴校書面通知所載金額無
      條件如數撥付絕不推諉拖延，且無須經過任何法律或行政
      程序。」，第3條約定：「本行茲確認因簽署本保證書而
      對貴校所負之債務為獨立債務，與民間機構及貴校間之債
      權債務無從屬關係。本行絕不援引民間機構之主張或其他
      抗辯，拒絕給付上開履約保證金予貴校。」。
（三）中正大學學生宿舍興建工程應於95年8月24日完工，並提
      供學生進住，惟於94年12月1日完成地下室頂版後停工至
      今。
（四）原告有同意昱成公司於93年6月21日與勵聯公司所簽訂「
      營運資產轉讓契約」。
二、本件兩造之爭執點為：
（一）昱成公司將營運資產轉讓與勵聯公司後，被告是否仍應負
      履約擔保責任？
（二）原告可否不計實際損失而且請求30,000,000元履約保證金
      ？
三、按所謂債務承擔係指在不變更債務之同一性，由第三人承受
    該債務或加入債之關係而為債務人之意，若由該第三人承受
    債務人之債務，則原債務人負擔之債務因而移轉由該第三人
    負擔，原債務人脫離債之關係，第三人即承擔其債務而成為
    新債務人；若為第三人加入債之關係而為債務人，則原債務
    人並未脫離債之關係，新債務人與原債務人對債權人共同負
    擔同一內容之債務，故不論何種債務承擔，均會使該承擔之
    第三人直接對債權人負擔原契約之義務，而所謂債務承擔契
    約係以債務之承擔為契約之標的，於契約成立時，新債務人
    即對債權人負擔原有之債務。經查，依訴外人昱成公司於93
    年6月21日與勵聯公司所簽訂之「營運資產轉讓契約」內容
    觀之，昱成公司雖將其與原告簽訂「委託興建營運契約」所
    取得之營運資產，轉讓予勵聯公司，但依委託興建營運契約
    第2.2.1條規定：「乙方（勵聯公司）因興建、營運所取得
    之型運資產、設備，非經甲方（昱成公司）書面同意或本契
    約另有約定外，不得轉讓、出租或設定負擔。」，第3.1條
    規定：「乙方（勵聯公司）承諾有效年限屆滿時，應於甲方
    （昱成公司）要求之期間內，將土地無條件返還，定將當時
    現存之營運資產無償概括移轉與甲方或甲方指定之人。」，
    第3.5條規定：「乙方（勵聯公司）承諾每年以下列方式支
    付權利金給甲方（昱成公司）、、、」，其契約內容均係勵
    聯公司對昱成公司負擔義務，並無約定由勵聯公司承受昱成
    公司對原告所負擔之委託興建營運契約債務，勵聯公司亦未
    因簽訂該營運資產轉讓契約，而對原告負擔營運資產轉讓契
    約債務，故該營運資產轉讓契約自非所謂之債務承擔契約，
    因此，昱成公司對原告所負擔之興建營運債務自不會因該「
    營運資產轉讓契約」而消滅，縱使原告有同意該營運資產轉
    讓契約亦同，昱成公司仍應對原告負擔系爭委託興建營運契
    約所生之債務，被告抗辯昱成公司之債務業因其將營運資產
    轉讓給勵聯公司而告消滅云云，容有誤會，難認有理由。
四、按當事人約定一方對於他方於一定擔保事故發生時，即應為
    一定之給付者，學說上稱之為擔保契約。此項契約具有獨立
    性，於擔保事故發生時，擔保人即負有為給付之義務，不以
    主債務有效成立為必要，自不得主張主債務人所有之抗辯，
    與民法上之保證契約具有從屬性或補充性不同，最高法院94
    年度台上字第1134號著有判決可參。被告於93年6月21日為
    昱成公司之履約連帶保證人，出具30,000,000元之「履約保
    證金連帶保證書」，該保證書第2條約定：「貴校依契約第
    12.7條規定認為有沒收民間機構履約保證金之情形，一經貴
    校書面通知本行後，本行當即在前開保證金總額內，依貴校
    書面通知所載金額無條件如數撥付絕不推諉拖延，且無須經
    過任何法律或行政程序。」，及第3條約定：「本行茲確認
    因簽署本保證書而對貴校所負之債務為獨立債務，與民間機
    構及貴校間之債權債務無從屬關係。本行絕不援引民間機構
    之主張或其他抗辯，拒絕給付上開履約保證金予貴校。」一
    情，為兩造所不爭執，該保證書既約定昱成公司若有系爭委
    託興建營運契約第12.7條規定應給付履約保證金之情形，被
    告一經原告書面通知後，當即在前開保證金總額內無條件如
    數撥付原告，絕不推諉拖延或提出任何異議，並放棄民法第
    745條規定之先訴抗辯權，其性質自與民法上之保證契約具
    有從屬性或補充性不同。被告出具履約保證金保證書之目的
    係為代替昱成公司依系爭委託興建營運契約約定本應繳交30
    ,000,000 元之履約保證金，則被告之主要義務即在付款而
    非履約，又該履約保證書具有獨立性及無因性，業如前述，
    故只要原告提出昱成公司有系爭委託興建營運契約第12.7條
    所規定之違約情形，一經書面通知後，被告當即在前開保證
    金總額內，依原告書面通知所載金額無條件如數撥付原告，
    無須原告證明其實際損害額為何，蓋實際損害額為何，乃係
    原告與昱成公司間之問題，縱原告實際損害額低於30,000,
    000元，亦屬嗣後原告退還昱成公司之問題，而非被告所得
    主張，故被告抗辯原告並無實際損害30,000,000元，其無庸
    如數給付30,000,000元云云，與兩造所約定之履約保證書內
    容不符，亦難採憑。
五、按「乙方（昱成公司）履約有不實行為、未完全履約、遲延
    履約、委託興建營運維護標的物損壞或短缺、不符本契約約
    定或其他可歸責於乙方之事由、、、甲方（原告）有權自乙
    方所繳交之履約保證金中扣抵、、、」，系爭委託興建營運
    契約第12.7條約定甚明，又昱成公司依系爭委託興建營運契
    約所應興建之中正大學學生宿舍興建工程本應於95年8月24
    日完工，並提供學生進住，惟於94年12月1日完成地下室頂
    版後即停工至今一情，亦為兩造所不爭執，是昱成公司有系
    爭委託興建營運契約第12.7條所規定之遲延履約情事，足堪
    認定。又原告於95年2月13日發函催告昱成公司限期改善，
    因未見回應，原告再於95年3月1日以中正大學郵局第0000 6
    號存證信函，除催告昱成公司以外，並同時副知予被告，並
    於95年3月22日以中正總字第095000227號函文通知被告關於
    昱成公司已違約，被告應將30,000,000元履約保證金撥付予
    原告一情，亦為被告所不爭執，復有原告所提出之催告函及
    存證信函在卷可稽，是被告依系爭「履約保證金連帶保證書
    」第2條約定，即應如數給付原告30,000,000元履約保證金
    。而原告於95年3月22日發函通知被告於15日內給付履約保
    證金，被告於95年3月28日函覆原告，故被告至遲應於95年3
    月28日收到原告之催告，故原告主張履約保證金利息之起算
    日應自15日後即95年4月13日起算，應為可採。從而，原告
    依據兩造履約保證金連帶保證書第2條約定，請求被告應給
    付原告30,000,000元及自95年4月13日起至清償日止，按年
    息百分之五計算之利息，洵屬有據，應予准許。
肆、本件事證已臻明確，兩造其餘攻擊、防禦方法，核與本判決
    結論無影響，爰不逐一論列，併此敘明。
伍、本件兩造均陳明願供擔保，聲請准宣告假執行或免為假執行
    ，核均無不合，應予准許，爰各酌定相當擔保金額予以准許
    。
陸、據上論結，本件原告之訴為有理由，依民事訴訟法第78條、
    第390條第2項、第392條第2項、第3項，判決如主文。
中　　華　　民　　國　　96　　年　　1 　　月　　22　　日
                  民二庭法　官　黃明展
以上正本係照原本作成
如對本判決上訴須於判決送達後20日內向本院提出上訴狀
中　　華　　民　　國　　96　　年　　1　 　月　　22　　日
                        書記官　陳昭煌
